【裁判字號】    95,台上,5437
【裁判日期】    951005
【裁判案由】    常業重利
【裁判全文】
最高法院刑事判決            九十五年度台上字第五四三七號
上  訴  人  甲○○
上列上訴人因常業重利案件，不服台灣高等法院台南分院中華民
國九十五年七月十二日第二審更審判決（九十四年度重上更(五)字
第六三三號，起訴案號：台灣台南地方法院檢察署八十六年度偵
字第六一三四、一○三○五號），提起上訴，本院判決如下：
    主  文
原判決撤銷，發回台灣高等法院台南分院。
    理  由
本件原判決撤銷第一審關於上訴人甲○○部分之科刑判決，改判
仍論處上訴人共同乘他人急迫，貸以金錢，而取得與原本顯不相
當之重利為常業（累犯）罪刑，固非無見。
惟查：（一）有罪判決書，應記載認定犯罪事實所憑之證據及其
認定之理由，刑事訴訟法第三百十條第一款定有明文，此項證據
，係指實際上確係存在者，倘判決書內所記載之證據，與卷內筆
錄或證物之內容不相適合，則其判決之根據，實際上並不存在，
自屬採證違法。又事實審法院調查所得證據，如其內容或對同一
待證事實之價值不相一致時，應於判決理由內說明其取捨之心證
理由，以認定事實，否則如就此等證據未加取捨，全部採為認定
犯罪事實之依據，而未說明其理由，即有證據上理由矛盾及理由
不備之違法。卷查上訴人在警詢、檢察官偵查、第一審審理與本
院第一次發回更審前、後暨第三次發回更審後於原法院審理時，
雖或承認其本人經營地下錢莊，貸放款項予客戶收取利息，或承
認受僱於黃英投經營之地下錢莊，負責送錢或收取本息，但俱未
供認乘借款人周嘉釧、茅大郡、詹益閂、侯幸如、謝龍山、杜英
飛、李陳素娥急迫貸以金錢；而黃英投在警詢、檢察官偵訊及第
一審審理時，或供稱：地下錢莊係黃在崎所經營，伊在該處幫忙
接聽電話，上訴人及張愛幸、黃欽河、楊成福等負責接洽放款云
云，或供承：伊經營地下錢莊，僱用上訴人及張愛幸、黃欽河、
楊成福，或供陳伊經營地下錢莊，於民國八十六年二月份僱用上
訴人，侯幸如以前係伊之客戶，借貸新台幣一、二十萬元，利息
為十天十二分等語，亦未供述其與上訴人等乘前述借款人急迫貸
以金錢。乃原判決理由欄竟載稱：「被告（上訴人）甲○○確有
自八十六年二月間起至八十六年四月二十五日止，受僱於黃英投
，並與黃英投等人基於共同犯意聯絡，在台南市○○路○段二五
七號三樓之四處所，以前揭所示之方式即由均受僱於黃英投之張
愛幸負責接聽電話及記帳，黃在崎負責接聽電話，而甲○○與楊
成福負責向客戶收取本息，至黃欽河則負責領錢，共同經營貸放
重利生意地下錢莊，並貸現金與急需現款之借款人周嘉釧、茅大
郡及詹益閂等三人，而向渠等收取月息十五分至六十分不等之金
錢，而以此取得與原本顯不相當重利；嗣甲○○經警方將其前揭
犯行函送台灣台南地方法院檢察署後，竟仍受僱於黃英投並自八
十六年四月二十六日起至八十六年八月八日止，在台南市○○路
○段二一八號處所，以質押借款方式，貸放款項，以共同經營貸
放重利生意；並乘借款人侯幸如、謝龍山、杜英飛、李陳素娥等
四人，急需現款之際，約定地點，採預扣利息方式，而收取六十
至七十五分不等與原本顯不相當重利，並以之為常業之事實，已
據被告甲○○於警詢、偵查、原審、本院上訴審、更一審及更三
審審理時供承不諱，核與另案共同被告黃英投於警詢、偵查及原
審時之供述；及同案共同被告張愛幸於警訊之供稱：甲○○係一
同幫黃英投經營地下錢莊等語；同案共同被告黃在崎於本院前審
之證稱：其與甲○○係一同受僱於黃英投等情，被害人侯幸如於
警詢之證稱：被告甲○○係地下錢莊裡面的人，曾來向我收過利
息有四次等語大致相符」云云（見原判決第四、五頁）；原判決
所載上開上訴人及黃英投供述內容，顯與卷內筆錄所載不符，難
謂非違法。又上訴人先後所稱受僱於黃英投經營之地下錢莊，負
責送錢或收取本息，及自己經營地下錢莊，貸放款項予客戶收取
利息云云，並不相一致，與黃英投所稱地下錢莊係黃在崎所經營
，伊在該處幫忙接聽電話，上訴人及張愛幸、黃欽河、楊成福等
負責接洽放款云云，亦不相符合，究竟以何者為可採，原判決既
未於理由詳予論斷說明，又併採為認定上訴人犯罪事實之判斷依
據，同有證據上理由矛盾之違法。（二）犯罪事實之認定，應憑
證據，如未能發現相當證據，或證據不足以證明，自不能以推測
或擬制之方法，以為裁判基礎。原判決認定上訴人與黃英投等利
用周嘉釧、茅大郡、詹益閂、侯幸如、謝龍山、杜英飛、李陳素
娥等人急迫情形，貸予金錢等情，依其理由（第六頁）記載，無
非以證人李陳素娥在原審證稱：因急需用錢，始前往告貸等語，
及周嘉釧、茅大郡、詹益閂、侯幸如、謝龍山、杜英飛等人住所
均已遷移，按新、舊址傳喚，傳票均無法送達，對其等之調查途
徑已窮之情況，為其論據，然前述李陳素娥證言及周嘉釧、茅大
郡、詹益閂、侯幸如、謝龍山、杜英飛等人傳喚不到之情況，均
不足以證明上訴人與黃英投等人利用周嘉釧、茅大郡、詹益閂、
侯幸如、謝龍山、杜英飛之急迫，貸予金錢，本院前次判決發回
意旨，業已指明，乃原判決仍憑以推測及擬制之，同有違反認定
事實應憑證據之法則。上訴人之上訴意旨，指摘原判決違背法令
，非無理由，應認原判決仍有撤銷發回更審之原因。原判決說明
不另為無罪諭知部分，依審判不可分原則，應併予撤銷發回。
據上論結，應依刑事訴訟法第三百九十七條、第四百零一條，判
決如主文。
中    華    民    國  九十五  年    十    月    五    日
                      最高法院刑事第十一庭
                          審判長法官  謝  俊  雄
                                法官  陳  世  雄
                                法官  魏  新  和
                                法官  吳  信  銘
                                法官  徐  文  亮
      本件正本證明與原本無異
                                      書  記  官
中    華    民    國  九十五  年    十    月   十二   日
                                                      Ｑ


司法院資訊處製作；財團法人民間司法改革基金會備份。
